【裁判字號】    96,易,2438
【裁判日期】    971031
【裁判案由】    詐欺
【裁判全文】
臺灣士林地方法院刑事判決              96年度易字第2438號
公  訴  人  臺灣士林地方法院檢察署檢察官
被      告  乙○○
上列被告因詐欺案件，經檢察官提起公訴（96年度偵字第14185
號），本院判決如下：
    主  文
乙○○幫助意圖為自己不法之所有，以詐術使人將本人之物交付
，處有期徒刑肆月，如易科罰金，以新臺幣壹仟元折算壹日。
    事  實
一、乙○○明知申請帳戶使用係輕而易舉之事，一般人無故取得
    他人金融帳戶使用之行徑常與財產犯罪之需要密切相關，而
    可預見該名不自行申辦帳戶反取得他人帳戶存摺、提款卡及
    密碼使用之人，可能係遂行不法所有意圖用以詐騙他人，又
    對於提供帳戶予他人使用雖無必引發他人萌生犯罪之確信，
    但仍以縱若有人持以犯罪亦不違反其本意，而基於幫助他人
    詐欺取財之犯意，於民國96年10月15日開戶日至96年10月20
    日間某日，在臺灣地區某不詳地點，將其所申請之上海商業
    儲蓄銀行汐止分行帳號00000000000000號之帳戶（下稱上開
    上海銀行帳戶）存摺、提款卡及密碼，一併交付予某真實姓
    名、年籍均不詳之人。該名真實姓名、年籍不詳之人取得上
    開上海銀行帳戶後，即與所屬詐欺集團成員共同基於意圖為
    自己不法所有之詐欺取財之犯意聯絡，於下列時、地，為下
    列犯行：
（一）於96年10月19日某時，該犯罪集團推由某姓名、年籍不詳
      之成員致電周于楨，佯稱其為網路賣家，而以其並未收到
      帳款為由，要求周于楨至銀行自動櫃員機操作解除動作，
      同時再匯款，致周于楨陷於錯誤，遂於96年10月20日晚間
      9 時4 分許，在臺中縣霧峰鄉○○路806 號郵局自動櫃員
      機，依其指示轉帳匯款新臺幣（下同）19987 元，至上開
      上海銀行帳戶內。嗣經周于楨察覺有異，始知受騙，報警
      處理，循線查知上情。
（二）於96年10月20日下午2 時許，該犯罪集團推由某姓名、年
      籍不詳之成員致電甲○○，自稱係賣手工項鍊之陳主任，
      佯稱甲○○之前在網路上購買手工項鍊，未填資料，而甲
      ○○已經是會員，若不取消將各月要繳500 元會員，並要
      求甲○○至自動櫃員機辦理取消手續，致甲○○陷於錯誤
      ，而於同日下午2 時51分許，在臺北市○○路418 號郵局
      自動櫃員機，依其指示操作而轉帳匯款9983元至上開上海
      銀行帳戶內。嗣經甲○○察覺有異，始知受騙，報警處理
      ，循線查知上情。
二、案經臺北縣政府警察局汐止分局報告臺灣士林地方法院檢察
    署檢察官偵查起訴。
    理  由
壹、證據能力部分：
    本案所引用之供述及非供述證據，經本院依法踐行調查證據
    程序，檢察官及被告乙○○均不爭執各該證據之證據能力，
    且亦查無依法應排除其證據能力之情形，是後述所引用證據
    之證據能力均無疑義。
貳、實體部分：
一、訊據被告乙○○固坦承其於96年10月15日申請上開上海銀行
    帳戶使用之事實，惟矢口否認有何幫助詐欺取財犯行，辯稱
    ：伊是為了要請伊乾爹匯款給伊，才前往開設上開上海銀行
    帳戶，又因為沒有錢，所以開戶當天取得存摺、晶片卡及密
    碼單後，就照著銀行給伊的密碼單上的密碼把開戶當天存的
    1000元領出來，領完錢後，伊就將上開上海銀行帳戶之存摺
    、提款卡及密碼單放在皮包，但在開戶當天就掉了，而伊的
    皮包沒有掉，皮包滿淺的，應該是在騎車回家的路上掉的，
    伊是之後於20幾日由上海商業儲蓄銀行行員打電話給伊，才
    知道這件事云云。經查：
（一）上揭事實業據證人即被害人周于楨、甲○○分別於警詢時
      指述綦詳，亦有自動櫃員機匯款明細2 紙，及上海商業儲
      蓄銀行汐止分行96年11月22日上汐字第09600276號覆函暨
      其附件開戶資料及交易往來明細各1 份在卷可稽，且依被
      告上開上海銀行帳戶之交易往來明細表所示，被害人周于
      楨、甲○○先後所匯入之款項，隨即遭人領走，從而，依
      上開事證，足認被告確實將其所有之上開上海銀行帳戶供
      該不詳詐騙集團成員及其同夥作為向被害人周于楨、甲○
      ○詐欺取財後，取得贓款所用之工具，至屬灼然。
（二）至被告雖以前詞置辯，惟被告先於警詢時供稱：伊約於96
      年10月19日要去存錢時，發現上開上海銀行帳戶之存摺、
      提款卡及印章不見，因為伊覺得帳戶內沒有錢，所以沒有
      報案也沒有向銀行掛失云云，復於檢察官訊問時供稱：存
      摺、提款卡一起遺失，於96年10月20日左右遺失，伊將密
      碼與存摺放在一起云云，則顯見其前後已供述不一，是否
      與事實相符並非無疑，況上海商業儲蓄銀行汐止分行交付
      晶片卡當日，密碼係由客戶開戶時於臨櫃自行設定鍵入密
      碼一情，有該分行97年2 月13日上汐字第09700025號函在
      卷足憑，然被告卻一再供述伊取得晶片卡密碼單，並將密
      碼與存摺放在一起，同時遺失等節，益徵被告有意隱瞞實
      情。且被告既自承伊是為了要請伊乾爹匯款給伊，才前往
      開設上開上海銀行帳戶，即可知伊開設上開上海銀行帳戶
      有特定之使用目的，是其已無由於取得上開上海銀行帳戶
      之存摺、提款卡並未妥善注意保管，甚或連是否遺失亦完
      全不知情，實悖於一般人管理帳戶之常情，自難採信。
（三）再自詐欺集團之角度審酌，詐欺集團如以他人帳戶供作款
      項出入之帳戶，衡情應會先取得帳戶所有人之同意始使用
      ，否則一旦帳戶所有人辦理掛失，被害人匯入之款項即遭
      凍結無法提領，帳戶所有人反可輕易辦理補發存摺、變更
      印鑑、密碼，將款項提領一空，詐欺集團無冒此風險之理
      ；本件果如被告所辯，其帳戶存摺及提款卡係遺失，詐欺
      集團根本無從知悉被告何時會辦理掛失，則被害人匯入之
      款項是否可順利提領將處於不確定之狀態；換言之，從事
      此等財產犯罪之不法集團，若非確定該帳戶所有人不會去
      報警或掛失止付，以確定其等能自由使用該帳戶提款、轉
      帳，則其等應不至於以該帳戶從事於財產犯罪。衡以本件
      被害人受騙而匯款至被告上開上海銀行帳戶後，該筆匯款
      隨即於當日遭人領取，已如前述，益徵該詐欺集團於向被
      害人詐騙時，確有把握該帳戶不會被帳戶所有人掛失止付
      ，而此等確信，在該帳戶係拾得或竊得之情形，實無發生
      之可能。從而，被告確有將上開上海銀行帳戶之存摺、提
      款卡及密碼提供予詐欺集團使用一節，應可認定。
（四）查金融機關存款帳戶，一般人極易申請取得，且個人之存
      款帳戶存簿，乃關係該帳戶之款項之存取，若非極為信任
      之親友因急迫情形有立即使用之必要之情形外，否則本可
      各自自行開立帳戶使用，自無須向他人借用或價購；個人
      之帳戶存簿，亦無任意交付予不認識之人之理；又電視媒
      體對於使用人頭帳戶行詐騙或恐嚇之事，已廣為宣傳，被
      告為一成年人，應具有相當之智識程度與生活經驗，對此
      亦當認識甚明，卻猶將其所有之上開上海銀行帳戶存摺、
      提款卡及密碼交付予某真實姓名、年籍不詳之人及其同夥
      使用，雖未見有何參與詐欺被害人之行為、或於事後亦分
      得款項之積極證據，而無從認屬本件詐欺取財行為之共同
      正犯，然其將屬個人使用之帳戶提供予他人使用，即或本
      身因而涉案、面臨刑事追訴與處罰，仍無法說明其提供予
      他人使用之原由及與該他人之關係，此即彰顯其幫助該他
      人為包含詐欺取財在內等財產犯罪之不確定故意。而嗣後
      該受被告提供使用帳戶之人，果與其他同夥利用以之為向
      被害人詐欺取財之匯款帳戶使用，被告應負幫助他人為詐
      欺取財之刑責甚明。
（五）綜上所述，被告所辯顯係事後卸責之詞，委無足取，本件
      事證明確，被告上揭犯行足可認定，應依法論科。
二、按幫助犯之成立，主觀上行為人須有幫助故意，客觀上須有
    幫助行為，意即需對於犯罪與正犯有共同之認識，而以幫助
    之意思，對於正犯資以助力，而未參與實施犯罪之行為者而
    言。被告乙○○將其所有之上開上海銀行帳戶之存摺、提款
    卡及密碼資料交付予某真實姓名、年籍不詳之人，供其所屬
    詐騙集團詐騙被害人財物，顯係基於幫助他人詐取財物之犯
    意所為，屬刑法詐欺罪構成要件以外之行為，被告既以幫助
    他人犯罪之意思而參與犯罪構成要件以外之行為，核其所為
    ，係犯刑法第30條第1 項前段、第339 條第1 項之幫助詐欺
    取財罪。被告以幫助他人犯罪之意思而參與犯罪構成要件以
    外之行為，為上開詐欺取財罪之幫助犯，依刑法第30條第2
    項之規定，減輕其刑。又被告提供上開上海銀行帳戶之存摺
    、提款卡及密碼之行為，使該不詳詐騙集團成員所屬詐騙集
    團對被害人周于楨、甲○○施以詐術，並分別使其等交付財
    物，係一行為侵害數法益，同時觸犯2 幫助詐欺取財罪，為
    想像競合犯，應依刑法第55條規定，從一幫助詐欺取財罪處
    斷，公訴意旨就此漏未論及，尚有末合，附此敘明。爰審酌
    被告所為助長詐欺集團之猖獗，影響社會、金融秩序正常交
    易安全，增加被害人尋求救濟之困難，並使犯罪之追查趨於
    複雜，及其犯罪之動機、目的、手段、所生損害暨犯罪後之
    態度、素行等一切情狀，量處如主文所示之刑，並諭知易科
    罰金之折算標準，以示懲儆。
據上論斷，應依刑事訴訟法第299 條第1 項前段，刑法第339 條
第1 項、第30條第1 項前段、第2 項、第55條、第41條第1 項前
段，刑法施行法第1 條之1 第1 項、第2 項前段，判決如主文。
本案經檢察官余秉甄到庭執行職務。
中    華    民    國    97    年    10    月    31    日
                  刑事第七庭審判長法  官 劉秉鑫
                                  法  官 黎惠萍
                                  法  官 王美玲
以上正本證明與原本無異。
如不服本判決，應於收受送達後10日內向本院提出上訴書狀，其
未敘述上訴理由者，應於上訴期間屆滿後20日內向本院補提理由
書狀（均須按他造當事人之人數附繕本）。
                                  書記官  林靜枝
中    華    民    國    97    年    10    月    31    日
附錄論罪科刑法條：
刑法第339 條第1 項：
  意圖為自己或第三人不法之所有，以詐術使人將本人或第三人
  之物交付者，處5 年以下有期徒刑、拘役或科或併科1 千元以
  下罰金。


司法院資訊處製作；財團法人民間司法改革基金會備份。
